【裁判字號】    89,自,1001
【裁判日期】    900709
【裁判案由】    偽造文書等
【裁判全文】
臺灣臺北地方法院刑事判決                        八十九年度自字第一一號
    自  訴  人  丁○○○有限公司  設台北市○○路○段二０六號十樓
    兼  代表人  甲○○
    代  理  人  林淑惠律師
                胡鳳嬌律師
    被      告  丙○○
    選任辯護人  鍾永盛
右列被告因偽造文書等案件，經自訴人提起自訴，及檢察官就偽造文書之同一事實移
送併辦（九十年度偵字第一二四六八號），本院判決如左：
    主  文
丙○○無罪。
    理  由
一、自訴意旨略如自訴狀（如附件）所載。
二、按犯罪事實應依證據認定，無證據不得推定其犯罪事實；不能證明被告犯罪者，
    應諭知無罪之判決，刑事訴訟法第一百五十四條、第三百零一條第一項分別定有
    明文。又被害人所述被害情形如無瑕疵可指，而就其他方面調查又與事實相符，
    其供述始足據為判決之基礎；且自訴人之指訴，係以使被告受刑事訴追為目的，
    是其陳述是否與事實相符，仍應調查其他證據以資審認（最高法院三十二年上字
    第六五七號、五十二年台上字第一三００號判例參照）。次按偽造私文書罪，以
    捏造他人名義製作文書為構成要件之一（最高法院二十六年渝上字第一二五號判
    例參照）；從而刑法第二百十條之偽造文書罪，須文書之名義人非屬真正，同時
    內容亦欠真實，始足當之。果行為人代為署名簽押，但於該名押之下註一代字，
    以明此項名押非本人所簽，即與捏造、冒用他人名義之條件不合，不能構成偽造
    文書罪。又刑法第三百三十九條第一項詐欺罪之成立，須意圖為自己不法之所有
    ，以詐術使人將本人或第三人之物交付為要件，所謂以詐術使人交付，必須被詐
    欺人因其詐術而陷於錯誤，若其所用方法，不能認為詐術，亦不致使人陷於錯誤
    ，即不構成該罪（最高法院四十六年台上字第二六０號判例參照）。至於債務人
    於債之關係成立後，如有未依債之本旨履行民事債務之情形，在一般社會經驗上
    可能之原因甚多，縱令是出於惡意不為履行，苟無足以證明其在債之關係發生時
    ，自始即具有不法所有意圖之積極證據，亦僅能令負民事債務不履行之責任，依
    刑事訴訟法第一百五十四條之規定，尚不得據此債信違反之客觀事態，而推定債
    務人原有詐欺取財或詐欺得利之犯意。
三、自訴人等認被告丙○○涉有偽造文書及詐欺等罪嫌，無非以：被告丙○○明知並
    無案外人洪郭文芳之授權，且系爭之數筆土地中，台北市○○區○○段四小段二
    一六之一、二一七之一、二一八之一等地號土地早已經洪郭文芳轉讓予案外人鄭
    深池，竟持偽造之洪郭文芳委託書，並故意不告知前開土地所有權已移轉之事實
    ，致自訴人等陷於錯誤，以為丙○○受有洪郭文芳之授權，且仍有權處分前開二
    一六之一、二一七之一、二一八之一等地號土地，而由自訴人丁○○○有限公司
    （下稱「廣一公司」）與被告簽訂「合建契約書」、「合作協議書」等，並交付
    「第一期保證金」新臺幣（下同）一百五十萬元；及由自訴人甲○○為配合該合
    作計畫，與被告簽訂「不動產買賣契約書」，並交付「簽約金」二百五十萬元，
    此有合建契約書（其上並有「第一期保證金」之收據）、委任書、合作協議書、
    不動產買賣契約書（其上並有「簽約金」之收據）、郵局存證信函等影本附卷可
    稽，資為論據。訊據被告丙○○固坦承與自訴人簽訂不動產合建契約及買賣契約
    ，並收受自訴人廣一公司交付之「第一期保證金」一百五十萬元，及自訴人甲○○交付之「簽約金」二百五十萬元等事實，惟堅決否認有何偽造文書及詐欺犯行
    ，辯稱：被告自七十五年起即與案外人洪郭文芳家族共同投資土地開發事業，且
    均先由被告出面與地主、建商協調、處理，至有輪廓雛形出現，再通知合夥人洪
    郭文芳夫婦，並經授權，代表與地主簽訂合建或買賣契約。本件亦循前例，由被
    告代洪郭文芳及其他案外之相關人等，與自訴人等達成合建及買賣協議，並將聯
    外道路土地出售於自訴人甲○○。嗣由於「林肯大郡」事件，致民眾對山坡地住
    宅興趣下降，該興建計畫乃未能依計畫進展，自訴人於是對被告為解除契約之意
    思表示，並請求返還保證金及買賣簽約金；惟該項保證金及簽約金已經作為公司
    開銷而支付殆盡，而目前被告所經營之公司經濟狀況不佳，無法立即返還上述款
    項，並非自始有意詐欺等語。
四、經查：
  (1)偽造文書部分：
    自訴人於八十九年十一月八日具狀指訴被告丙○○涉犯偽造文書罪嫌之合建契
      約書、八十五年九月四日委任書、合作協議書、不動產買賣契約書部分：
      上開四項文書，係被告丙○○以洪郭文芳之代理人名義簽署，此據被告供承明
      確，並有自訴人具狀提出之合建契約書、委任書、合作協議書、不動產賣賣契
      約書影本附卷可稽。就上述文書之形式觀之，被告以洪郭文芳之代理人名義簽
      署文書之方式為「洪郭文芳，丙○○代（其下僅蓋有丙○○之印文）」，是客
      觀上，被告已於簽署前開文書時表明係代理洪郭文芳簽約，且於洪郭文芳姓名
      下表明「丙○○代」字樣，以明該「洪郭文芳」之名字非洪郭文芳本人所簽，
      是被告所為，顯與捏造或冒用他人名義製作文書之要件不合，不能以偽造文書
      之罪名相繩。縱洪郭文芳本人於事後表明並未授權被告簽署前開文書，亦僅屬
      被告是否無權代理，及其法律行為之效力是否及於本人之民事問題；惟該無權
      代理之爭執，究與偽造文書罪之成立無涉。
    自訴人於九十年九月十九日庭提之「八十二年十二月八日洪郭文芳委託書」部
      分：
      證人洪郭文芳及其配偶乙○○雖到庭證稱：該委託書並非洪郭文芳所出具云云
      。然查該八十二年十二月八日委託書上之「洪郭文芳」印文，與洪郭文芳印鑑
      證明書上蓋用之印文相符等情，為自訴人甲○○所自承（本院九十年六月五日
      訊問筆錄參照），並據其提出洪郭文芳印鑑證明書正本，供本院當庭比對勘驗
      無訛（正本閱畢發還，影本附卷）。證人洪郭文芳亦到庭陳稱：甲○○當庭提
      出之印鑑證明係其八十一年之印鑑等語（本院九十年六月五日訊問筆錄參照）
      ；證人乙○○亦稱：「印鑑證明都由我們自己（指其與洪郭文芳）處理，不會
      交給被告處理，印鑑證明的印章都在我們自己手上」等語甚詳（本院九十年五
      月二十四日訊問筆錄參照）。顯見被告與自訴人等洽談合建、售地事宜時所提
      出之「八十二年十二月八日洪郭文芳委託書」，確係洪郭文芳夫婦於八十二年
      底以自己保管中之「洪郭文芳」印鑑章蓋用印文而製作；被告並無盜用或偽造
      印章而偽造該委託書可言。至證人乙○○所陳：洪郭文芳與被告合作敦南山林
      第一期合建工程後，因帳目不清，早於八十四年間將系爭地段中第二一六之一
      、二一七之一、二一八之一號等三筆土地出售予案外人鄭深池，而無繼續合作
      之意願，不可能再委託被告處理他筆合建事宜一節；至多係被告於八十四年間
      知悉洪郭文芳出售部分土地之事實後，未主動探求本人之真意，而持用洪郭文
      芳夫婦前於八十二年間出具之委託書，對外為法律行為之效力是否及於本人之
      民事問題。究難以洪郭文芳事後主張並未授權，遽認被告有偽造該「八十二年
      十二月八日洪郭文芳委託書」之犯行。
  (2)詐欺取財部分：
    被告丙○○於八十五年九月四日與自訴人等簽訂合建契約前，已知悉洪郭文芳
      早於八十四年間將其同地段第二一六、二一七、二一八號土地應有部分售予案
      外人鄭深池，並完成所有權移轉登記手續，分割為同地段第二一六之一、二一
      七之一、二一八之一號土地等情，為被告丙○○所不爭，並有該土地登記簿謄
      本可參（九十年四月十九日審判筆錄參照）。自訴人甲○○就此雖指稱：被告
      當時如果單純以劉家（指丙○○及其弟劉宏晁）及洪郭文芳名下土地，而未提
      及鄭深池名下土地，洽談合建事宜，伊不可能答應該合建，因為面積太小了，
      ... 少了這三筆（鄭深池名下之同地段二一六之一、二一七之一、二一八之一
      地號），土地就不完整，其不會同意支付保證金及購地價款等語。證人呂曹錦
      花亦結證稱：合建契約之內容（含合建土地地號）均係由被告擬具等情甚詳。
      然山坡地應整體開發，其面積需在二００００平方公尺（約六千坪）以上，台
      北市山坡地開發建築要點第三條訂有明文（被告所提證六參照）；此為自訴人
      與被告所明知，且於合建契約書第一條第一項第一款約定「分二期開發興建，
      第一期以六○○○坪以上為準」，有合建契約影本在卷可資參照。而被告於八
      十五年九月四日與自訴人等簽訂合建契約時，被告丙○○兄弟所有之同地段第
      二三七之一、二一六、二一七、二一八號土地，其應有部分面積計約二六七三
      點五八平方公尺（約八○八點七五坪），洪郭文芳所有之同地段第二三七之一
      號土地應有部分面積約六○四點二三平方公尺（約一八二點七七坪），鄭深池
      所有之同地段第二一六之一、二一七之一、二一八之一號土地面積約一四六八
      點一三平方公尺（約四四四點一坪），此分別有各該土地登記簿謄本在卷可按
      。查斯時鄭深池名下該地段第二一六之一、二一七之一、二一八之一號土地面
      積不過約四四四點一坪，尚不及山坡地最低開發面積標準（即約六千坪）之十
      分之一，難認係影響合建意願之重要因素，且該土地面積相對於被告兄弟所有
      土地之面積（共約八○八點七五坪）而言，仍屬少數；是自訴人甲○○所言：
      果無鄭深池名下第二一六之一、二一七之一、二一八之一地號土地參與合建，
      則因土地面積太小，無合建意願等語，顯非無疑。參以：被告於簽約時僅提出
      該地段第二一六、二一七、二一八號土地所有權狀，並未附具任何有關鄭深池
      名下同地段第二一六之一、二一七之一、二一八之一地號土地所有權資料，此
      有自訴人代理人於本院九十年六月二十一日審判期日庭提之丁○○○公司留存
      之土地所有權狀影本資料附卷可證；果自訴人甲○○確實認為該三筆鄭深池名
      下之二一六之一、二一七之一、二一八之一號土地係其決定合建與否之重要因
      素，其焉有未發現短少該三筆土地所有權資料，即率爾決定簽約並交付相關款
      項之理？況本合建案中，被告提出之土地並未達開發山坡地所需六千坪面積之
      標準，仍需由被告於簽約後另與比鄰之地主協調，促成合建等情，為被告、自
      訴人所不爭，並據雙方簽訂合作協議書為憑，且於不動產買賣契約書之「其他
      約定事項」（一）中，明白約定：「但若合建契約因故無法履行而解約，本買
      賣亦同時解除，乙方（即丙○○）同意本約所收地價款（即二百五十萬元）退
      還外，並按月息百分之一補償買方（即自訴人甲○○）」。顯見被告與自訴人
      等決定合建之考量，在於：雙方以既有土地為基礎，由被告丙○○於簽約後盡
      力爭取整體開發範圍內其他地主所有或公有之土地加入合建，裨達到山坡地開
      發標準面積，以完成該山坡地合建開發案；而非簽約時被告所有或已掌握之土
      地及其面積為何。從而被告於八十五年九月間與自訴人等簽約時，縱已知悉上
      述地段第二一六之一、二一七之一、二一八之一地號土地已經洪郭文芳售予案
      外人鄭深池而完成分割，仍以之為合建標的與自訴人簽約；然該土地所有權歸
      屬之因素既非自訴人決定合建、交付款項之主要考量，自訴人等自無因之陷於
      錯誤可言；從而被告該單純要求合建行為亦不能認係行使詐術。
    自訴人甲○○雖到庭陳稱：因被告要求就整個合建案先取得四百萬元保證金，
      公司為了保障，決定部分土地以合建方式進行，部分則由其具名買下土地，所
      以直接取整數為合建保證金一百五十萬元，買賣土地頭期款二百五十萬元等語
      甚詳（本院九十年六月五日訊問筆錄參照）。然查被告丙○○與其弟劉宏晁名
      下土地所有及應有部分面積共約二六七三點五八平方公尺，計約八○八點七五
      坪，已如前述，且有相關土地登記簿謄本在卷可稽；是依自訴人廣一公司與被
      告所訂合建契約書第三條關於「本合建土地由乙方（廣一公司）提出每坪新臺
      幣壹萬元整，作為保證金；簽約時付百分之二十」之約定計算，自訴人廣一公
      司於簽約時，應就被告所有土地部分，支付數額約為一百六十餘萬之保證金，
      其金額顯高於被告實際上取得之合建保證金一百五十萬元。是被告所辯：廣一
      公司支付之合建保證金，並未計入鄭深池所有土地的價值，其非意圖詐欺保證
      金始隱瞞部分土地已轉售鄭深池之事實等語，並非無據；且被告顯無以隱匿部
      分土地為鄭深池所有之事實，而圖不法所有，欲以少報多，使自訴人因而交付
      較高額保證金之詐欺行為。況合建保證金，通常係為保障地主權益，而約定由
      建築商交付若干保證金與地主，以確保其履行建築義務，並約定由地主按工程
      進行程度，退還保證金；是果地主初始確有合建之真意，縱事後於契約解除時
      ，因故無法返還保證金，亦難謂其先前之簽署合建契約行為自始有不法所有意
      圖。查被告確有意以其家族成員所有之部分土地與丁○○○公司合建，開發好
      聯敦南山林二期開發案，此有好聯敦南山林二期開發案計畫書、雜項執照申請
      暨法規分析、全區配置平面圖、土地複丈成果圖影本在卷可按，足見被告確有
      提供土地與丁○○○公司進行敦南山林二期工程合建案之真意，並非自始有意
      詐騙保證金及土地買賣價金，而無不法所有意圖。
    至被告以自己及洪郭文芳等代理人名義與自訴人甲○○簽署之不動產買賣契約
      書中，關於買賣不動產標示之十五筆土地，有同地段第四三二、四三一、二
      八四、二九八、二九五、四○四地號等多筆土地屬洪郭文芳所有等情，為被告
      所不爭，並據證人乙○○指述甚詳，且有乙○○於九十年六月五日庭提之洪郭
      文芳所有土地明細表可參。雖證人洪郭文芳、乙○○到庭堅稱：其等並無提供
      上述土地合建之意，且無與自訴人簽訂買賣契約之授權等語；然自訴人之所以
      同意進行本案合建，係欲以地主既有土地為基礎，由被告於簽約後盡力爭取整
      體開發範圍內其他地主所有或公有之土地加入合建，裨達到山坡地開發標準面
      積，以完成該山坡地合建開發案；而非重視簽約時被告所有或已掌握之土地及
      其面積為何，已如前述；是雙方就實際上係合建案之部分土地以買賣契約之方
      式為之，僅係為完成合建目的所為之便宜措施，尚難謂被告有以無權處分之土
      地詐欺價金之詐欺犯行。且本案之山坡土地原係因洪郭文芳、乙○○夫婦有意
      與被告合作開發，而一同購入，並各依出資比例登記為洪郭文芳、被告家族成
      員、及其等指定之人所有，且前已完成敦南山林一期工程開發案等情，為證人
      乙○○、洪郭文芳所不爭；並經洪郭文芳於台灣台北地方法院檢察署八十九年
      度偵字第二八○○號案件偵查中自承：其係受被告丙○○邀請出資買賣上開十
      六筆土地，但有關買地、建屋、售屋、過戶、納稅等事宜，亦皆由被告丙○○
      一人主導，其皆不與聞等語屬實（該案件不起訴處分書參照）；顯見洪郭文芳
      、乙○○夫婦前就敦南山林一期工程之購地、建屋、銷售等事宜，確與被告有
      委託授權關係。參以：證人乙○○自承：沒有終止（委託關係）或明示不願合
      作等語甚詳，是被告所辯：其基於先前雙方合資購地開發之主觀認識，就其餘
      尚未開發之土地代表洪郭文芳與廣一公司洽談合建事宜，且就部分土地簽訂售
      地契約，並無不法所有意圖等語，即非無據。雖洪郭文芳否認被告之代理權，
      惟該主張僅屬被告所為法律行為是否對本人發生效力之民事問題，尚難以此遽
      認被告自始無合建之真意，而有故意以無權代理方式詐取首期土地買賣價金之
      不法所有意圖。
五、綜上所述，被告係以代理人之身份代理洪郭文芳簽署各該私文書，並無假冒他人
    名義簽署文書可言；且自訴人所指偽造之委託書，其印文經核與洪郭文芳印鑑證
    明書之印文相符，應認係洪郭文芳以自己持有之印鑑章蓋用印文所製作，均難單
    以自訴人之指訴，認定係偽造私文書。又自訴人等與被告簽訂合建契約及買賣土
    地契約，係基於合作完成該山坡地整體開發計畫之考量而為，尚難認為係因被告
    施以詐術所致。縱被告於收受自訴人等交付之保證金一百五十萬元與不動產買賣
    簽約金二百五十萬元後，因合建計畫未能執行，且因情事變更而無法返還上開款
    項；然被告於契約解除後，均承認上述債務，且表明有清償意願，顯非自始無合
    建之意，而有詐欺上述款項之不法所有意圖。再者，被告縱事後因故無法依約履
    行義務，經自訴人為解除契約之意思表示後亦未能返還已收款項或賠償損害，惟
    此係屬債務不履行之民事糾葛，尚難據此即認為被告自始即無履約意願，而有不
    法所有意圖，是所為之合建要約行為與刑法上之詐欺罪無涉。自訴人如有未獲返
    還或賠償之情形，應另循民事訴訟程序救濟。此外，復查無其他積極證據足資證
    明被告有何偽造文書及詐欺犯行，依照前開說明，應為被告無罪之諭知。
據上論斷，應依刑事訴訟法第三百四十三條、第三百零一條第一項，判決如主文。
中      華      民      國      九十      年      七      月     九     日
                                臺灣臺北地方法院刑事第八庭
                                    法  官  朱  瑞  娟
右正本證明與原本無異
如不服本判決，應於判決送達後十日內，向本院提出上訴狀。
                                    書記官  葉  金  發
中      華      民      國      九十      年      七      月     十七   日


司法院資訊處製作；財團法人民間司法改革基金會備份。
